【裁判字號】    98,訴,849
【裁判日期】    980831
【裁判案由】    分割共有物
【裁判全文】
臺灣臺中地方法院民事判決  98年度訴字第849號
原      告  己○○
訴訟代理人  黃翎芳  律師
複代理人    甲○○
被      告  丁○○
            丙○○
            乙○○
            戊○○
兼上3人共同
訴訟代理人  庚○○
上列當事人間分割共有物事件，本院於民國98年8月12日言詞辯
論終結，判決如下：
    主    文
被告丁○○、丙○○、乙○○、戊○○、庚○○應就其被繼承人
周子忠所有坐落於台中縣霧峰鄉○○段751-2、751-4、751-5、7
51-6地號土地，其應有部份均為2分之1，辦理繼承登記。
兩造共有坐落台中縣霧峰鄉○○段第751-2地號（地目水、面積3
36平方公尺）、第751-4地號（地目原、面積224平方公尺）、第
751-5地號（地目田、面積303平方公尺）、第751-6地號（地目
田、面積459平方公尺）等土地，應予變價分割，所得價金按如
附表所示兩造之應有部分比例分配。
訴訟費用由兩造各依如附表所示之應有部分比例負擔。
    事實及理由
一、按訴狀送達後，原告不得將原訴變更或追加，但該訴訟標的
    對於數人必須合一確定時，追加其原非當事人之人為當事人
    者，不在此限，民事訴訟法第255條第1項第5款定有明文。
    本件原告起訴主張原共有人周子忠於民國（下同）84年9 月
    12日死亡，其繼承人即被告丁○○、庚○○尚未辦理繼承登
    記，請求判決被告丁○○、庚○○應就共有土地辦理繼承登
    記，嗣於98年4月14日又具狀追加被告丙○○、乙○○、戊○○（亦均為原共有人周子忠之繼承人），並請求追加被告
    一併應就共有土地辦理繼承登記，按本件被告丁○○、庚○○與追加被告丙○○、乙○○、戊○○因繼承而為公同共有
    人，於訴訟上必須合一確定，合於上揭規定，應予准許，先
    予敘明。
二、原告主張坐落台中縣霧峰鄉○○段第751-2地號（地目水、
    面積336平方公尺）、第751-4地號（地目原、面積224平方
    公尺）、第751-5地號（地目田、面積303平方公尺）、第75
    1-6地號（地目田、面積459平方公尺）等4筆土地（下稱系
    爭土地），原係原告與訴外人周子忠所共有（原告係於98年
    3月19日買賣而取得，訴外人周子忠係前於59年間因繼承而
    取得），惟周子忠於84年9月12日死亡，其繼承人為被告丁○○、庚○○、丙○○、乙○○、戊○○，其等就上開系爭
    土地均尚未辦理繼承登記，而系爭土地並無因其使用目的不
    能分割之情事，亦未訂有不得分割之契約，復因兩造就分割
    方式無法達成協議，爰依民法第824條第2項第1款請求裁判
    分割。又因兩造共有系爭土地，參諸農業發展條例第16條第
    1項第3、4款規定，不得分割為單獨所有土地，且系爭土地
    狹小，如予以分割為單獨所有，兩造所分得土地亦僅幾十坪
    ，有礙於分割後系爭土地之利用，爰請求准以裁判變價分割
    ，所得價金按兩造之應有部分比例分配。
三、被告丁○○、庚○○、丙○○、乙○○、戊○○等人均陳稱
    ：同意系爭土地分割，且採變價方式分割等語。
四、法院之判斷：
  (一)原告主張：系爭4筆土地，原係原告與訴外人周子忠所共有
    （原告係於98年3月19日買賣而取得，訴外人周子忠係前於
    59年間因繼承而取得），惟周子忠於84年9月12日死亡，其
    繼承人為被告丁○○、庚○○、丙○○、乙○○、戊○○等
    均尚未辦理繼承登記，兩造共有之應有部分如附表一所示，
    系爭兩筆土地並無不能分割之情形，兩造亦無不分割之特約
    ，而就分割方法亦未能達成協議等情，業據其提出土地登記
    謄本、地籍圖謄本、戶籍謄本、除戶謄本、繼承系統表等為
    證，復為被告等所不爭，自堪信為真實。
  (二)按各共有人，除法令另有規定外，得隨時請求分割共有物，
    但因物之使用目的不能分割或契約定有不分割之期限者，不
    在此限；又共有人相同之數不動產，除法令另有規定外，共
    有人得請求合併分割，民法第823條第1項、第824條第5項分
    別定有明文。查系爭4筆土地為兩造所共有，共有人均相同
    ，土地使用分區目前編定均為特定農業區，兩造之應有部分
    如附表所示；及兩造就前開土地並無不分割之約定，系爭土
    地亦無因物之使用目的而不能分割之情形，且兩造協議分割
    不成，則原告依前開規定，訴請裁判分割系爭土地，並以合
    併分割為宜乙節，即屬有據，應予准許。
  (三)又按分割共有物既對物之權利有所變動，即屬處分行為之一
    種，凡因繼承於登記前已取得不動產物權者，其取得雖受法
    律之保護，不以其未經繼承登記而否認其權利，但繼承人如
    欲分割其因繼承而取得公同共有之遺產，因屬於處分行為，
    依民法第759條規定，自非先經繼承登記，不得為之，且為
    訴訟經濟計，當事人一訴請求辦理繼承登記後再為分割，並
    無不可，最高法院68年度第13次民事庭會議、70年度第2次
    民事庭會議決議、69年台上字第1012號判例可資參照。查系
    爭4筆土地，係兩造所共有，原共有人周子忠業已死亡，其
    繼承人即被告等人均尚未辦理繼承登記，原告聲明應由被告
    等應就其被繼承人周子忠之系爭4筆土地應有部分，辦理繼
    承登記，亦應准許，爰判決如主文第1項所示。
  (四)次按共有物分割之方法，法院斟酌各共有人之利害關係及共
    有物之性質價格等，本有自由裁量之權，共有人訴請分割共
    有物，其聲明不以主張分割之方法為必要，即令有所主張，
    法院亦不受其主張之拘束，不得以原告所主張之方法為不當
    ，而為駁回分割共有物之訴之判決。是原告所主張之分割方
    法，僅供法院參考而已，設未採其所主張之方法，亦非其訴
    一部分無理由，故毋庸為部分敗訴之判決（參最高法院69年
    度第8次民事庭會議決議(二)參照）。另按共有人因共有物分
    割之方法，不能協議決定，而提起請求分割共有物之訴，應
    由法院依民法第824條第2項命為適當之分配，不受任何共有
    人主張之拘束，審判上之共有物分割方法，在德、日、瑞民
    法，固以原物分割為原則，價金分配為例外，但我民法對於
    二者，則無分軒輊，均應由法院斟酌當事人之聲明，共有物
    之性質，經濟效用及全體共有人之利益等公平決之（參最高
    法院69年度台上字第350號判決意旨）；故分割共有物究以
    原物分割或變價分割為適當，法院應斟酌當事人意願、共有
    物之使用情形、經濟效用及全體共有人之利益等情形而為適
    當之分割，不受共有人所主張分割方法之拘束（參最高法院
    88年度台上字第600號判決意旨）。查系爭4筆土地，原共有
    人即被告之被繼承人周子忠係前於59年間因繼承而取得，原
    告係於98年3月19日買賣而取得，系爭4筆土地均係被告於84
    年9月12日（亦即在89年1月4日之前）繼承取，且為原告於
    98年3月19日（亦即在89年1月4日之後）與被告等人共有，
    依農業發展條例第16條第1項本文（本件不符合同條項第3、
    4款規定）不得分割為單獨有所有之土地，且系爭土地非大
    ，其中系爭第751-4、751-5、75 1-6地號等3筆土地有水溝
    經過，將該3筆土地切割成零碎部分土地，且有部分土地為
    溝水浸淹之溼地，長有水生植物，難以利用等情，業經本院
    於98年6月4日履勘現場屬實，有該日勘驗測量筆錄及台中縣
    大里地政事務所測繪之土地複丈成果圖附卷可稽，倘以原物
    分割，則所得分配之土地面積過小，難以作整體規劃使用，
    且兩造均當庭陳明本件採變價分割之方式處理等情，有本院
    98年8月12日言詞辯論筆錄在卷可按，準此，本院參諸兩造
    既均表示同意將系爭土地以變價方式分割，因認若將本件應
    採變價分割之方式，將系爭土地變賣，以價金各按應有部分
    比例平均分配予兩造即各共有人，以期發揮系爭土地之最高
    經濟價值，較符合分割共有物應徹底消滅共有關係及公平合
    理之本旨，亦符合兩造之意願。是原告主張本件不適宜以原
    物分割，而應將系爭土地變賣，將價金按應有部分比例分配
    與兩造，應有理由，自應准許。爰判決如主文第2項所示。
  (五)再分割共有物之訴，係合兩造之固有必要共同訴訟，原、被
    告間本可互換地位，由任一共有人起訴請求分割。本件原告
    起訴雖於法有據，但被告之應訴實因訴訟性質所不得不然，
    其等所為抗辯自為伸張或防衛權利所必要，是本院因認本件
    訴訟費用應由兩造依系爭土地應有部分之比例（如附表所示
    ）分擔較為公允，爰諭知如主文第3項所示。
五、據上論結，本件原告之訴為有理由，依民事訴訟法第78條、
    第80條之1、第85條第1項但書判決如主文。
中    華    民    國    98    年    8    月    31    日
                  民事第四庭    法  官  張國華
附表：
┌──┬────┬─────┬────────┐
│編號│共有人  │應有部分  │應負擔訴訟費用比│
│    │        │          │例              │
├──┼────┼─────┼────────┤
│ 1  │己○○  │2分之1    │2分之1          │
├──┼────┼─────┼────────┤
│ 2  │丁○○  │10分之1   │10分之1         │
├──┼────┼─────┼────────┤
│ 3  │丙○○  │10分之1   │10分之1         │
├──┼────┼─────┼────────┤
│ 4  │乙○○  │10分之1   │10分之1         │
├──┼────┼─────┼────────┤
│ 5  │戊○○  │10分之1   │10分之1         │
├──┼────┼─────┼────────┤
│ 6  │庚○○  │10分之1   │10分之1         │
├──┼────┼─────┼────────┤
正本係照原本作成。
如對本判決上訴，須於判決送達後20日內向本院提出上訴狀。
中    華    民    國    98    年    8    月    31    日
                                書記官  王志


司法院資訊處製作；財團法人民間司法改革基金會備份。
